臺灣屏東地方法院民事判決　　　　　 110年度家繼訴字第14號
原　　　告　許明雄　
被　　　告　許明勇　
　　　　　　許淑貞　
　　　　　　許家祥　
　　　　　　許佳華　

上列當事人間請求分割遺產事件，本院於民國111 年1 月14日言
詞辯論終結，判決如下：
    主  文
兩造就被繼承人許順景、許周金雀所遺如附表所示之遺產，分割
方法按如附表「分割方法」欄所示。
訴訟費用由被告許明勇、許淑貞各負擔四分之一，被告許家祥、
許佳華各負擔八分之一，餘由原告負擔。
    事實及理由
一、本件被告許明勇、許佳華經合法通知，並未於言詞辯論期日
    到場，核無家事事件法第51條準用民事訴訟法第386 條各款
    所列之情形，爰依原告之聲請，由其一造辯論而為判決。
二、原告主張：被繼承人許順景、許周金雀分別於民國107 年2
    月19日及107 年2 月28日死亡，伊與被告許明勇、許淑貞為
    其子女，法定應繼分各1/4 ，被告許家祥、許佳華則為其孫
    ，代位繼承之應繼分各1/8 。被繼承人許順景遺留如附表所
    示編號1 至8 項目之財產。許周金雀除繼承不動產外，另遺
    留如附表編號9 至13之存款及有價證券，土地業於107 年6
    月27日繼承登記為兩造公同共有，許周金雀生前委託訴外人
    許雅玲保管如附表編號14之金飾，許雅玲亦於訴訟中交還伊
    保管中。被繼承人許順景、許周金雀既未以遺囑禁止分割遺
    產，繼承人間亦未以契約約定不分割之期限，繼承人復未能
    協議分割遺產，為此依民法第1164條規定，請求分割遺產。
    此外，許順景、許周金雀生前病危的醫療費用以及死後的喪
    葬開銷，均由伊支付，扣除伊所領到的喪葬補助新臺幣（下
    同）各15萬3,000 元以及從許周金雀的農會存款帳戶支領的
    5 萬元，伊為許順景花費19萬130 元以及為許周金雀花費17
    萬7,140 元，即應自遺產先為清償等語。並聲明：被繼承人
    許順景、許周金雀之遺產予以分割。
三、被告許家祥則以：許周金雀生前與原告同住，原告於86年購
    置現住房地，係受許周金雀相贈110 萬元資助購屋，原告搬
    入新家，母子分居，該筆110 萬元即係生前特種贈與，依民
    法第1173條規定，應自原告應繼分扣除110 萬元。另外，喪
    葬費用明細竟無正式收據或發票，亦不得作為支出之憑證，
    且遺產中有1 筆土地出租訴外人許順木，每年租金7,000 元
    ，原告收到之租金亦應歸還繼承人等語，資為抗辯，並聲明
    ：原告之訴駁回。
四、被告許淑貞則以：原告於86年左右跟許周金雀借款110 萬元
    ，許周金雀生前說原告還了30萬元，剩下80萬元債務，故原
    告應該自應繼分扣還80萬元。另外，原告向許順木收來的土
    地租金，伊僅有於108 年分配到1,500 元，原告亦應歸還收
    來的租金等語，資為抗辯，並聲明：原告之訴駁回。
五、被告許明勇、許佳華則經合法通知，均未於言詞辯論期日到
    場爭執，亦未提出書狀表明分割方法。
六、按遺產繼承人，除配偶外，依下列順序定之：直系血親卑
    親屬。父母。兄弟姊妹。祖父母。前條所定第一順序
    之繼承人，以親等近者為先；第1138條所定第一順序之繼承
    人，有於繼承開始前死亡或喪失繼承權者，由其直系血親卑
    親屬代位繼承其應繼分；同一順序之繼承人有數人時，按人
    數平均繼承；又繼承人有數人時，在分割遺產前，各繼承人
    對於遺產全部為公同共有；除法律另有規定或契約另有訂定
    者外，繼承人得隨時請求分割遺產，民法第1138條、第1139
    條、第1140條、第1141條前段、第1151條、第1164條前段分
    別定有明文。經查，本件原告主張被繼承人許順景、許周金
    雀分別於107 年2 月19日及107 年2 月28日死亡，遺有如附
    表所示之遺產，兩造為其繼承人或代位繼承人，其與被告許
    明勇、許淑貞之應繼分各1/4 ，被告許家祥、許佳華之應繼
    分則各1/8 ，土地並於107 年6 月27日繼承登記為兩造公同
    共有等情，業據其提出與其所述相符之繼承系統表、戶籍謄
    本、財政部南區國稅局遺產稅免稅證明書、土地登記謄本、
    存款餘額證明書等件為證（見卷第19至35頁；第67至137 頁
    ），且為被告所不爭，自堪憑信。準此，被繼承人許順景、
    許周金雀並未以遺囑禁止分割遺產，繼承人間亦未以契約約
    定不分割之期限，兩造復未能協議分割遺產，則原告依民法
    第1164條規定，請求分割如附表所示之遺產，自應准許。
七、按關於遺產管理、分割及執行遺囑之費用，由遺產中支付之
    ，民法第1150條前段定有明文。經查，被告許淑貞、許家祥
    固主張原告於86年向許周金雀借款110 萬元或者受特種贈與
    110 萬元，應自原告之應繼分扣還債務80萬元或扣除110 萬
    元云云，惟為原告所否認，被告自應負舉證之責，但被告除
    其上開主張之外，並未提出任何證據加以證明，則其等主張
    原告有向許周金雀借款或受特種贈與，應自應繼分扣還或扣
    除云云，尚不可採。次查，被告許淑貞、許家祥主張遺產中
    有1 筆土地出租許順木，每年租金7,000 元，原告收到之租
    金應歸還繼承人一節，原告則陳稱：「每年租金是7,000 元
    ，有收到107 年至109 年的3 年租金2 萬1,000 元，但110
    年至今因為承租人說家族有糾紛，暫時不敢給租金，租金用
    來為全體繼承人支付3 年來的地價稅4,023 元。108 年收來
    的7,000 元有扣掉1,000 元做法會，剩下的6,000 元平均交
    給被告等人」（見卷第296 頁），並提出地價稅繳款書為憑
    （見卷第299 至302 頁），足見原告自認收到3 年租金2 萬
    1,000 元，則扣除3 年來的地價稅4,023 元以及被告許淑貞
    自認收到的1,500 元，剩下收來的租金為1 萬5,477 元，未
    見原告舉證證明其支付用途，原告應繼分僅1/4 ，逾原告應
    繼分數額即為1 萬1,608 元，被告稱原告應歸還遺產1 萬1,
    608 元，尚屬可信。再查，原告主張許順景、許周金雀生前
    病危的醫療費用以及死後的喪葬開銷，由其支付，扣除其領
    到的喪葬補助各15萬3,000 元以及從許周金雀的農會存款帳
    戶支領的5 萬元，其為許順景花費19萬130 元及為許周金雀
    花費17萬7,140 元，應自遺產先為清償云云，固據其提出支
    用明細及單據等件為憑（見卷第41至57頁），惟支用明細關
    於計程車車資1,900 元、手尾錢3,200 元、便當費2,240 元
    、罐頭塔運送費600 元、工作人員紅包2,200 元，欠缺單據
    相佐，不足以證明其支付用途，爰予剔除。其次，拜飯6,00
    0 元、法會1,000 元、圓滿桌餐費1 萬2,000 元係出於為人
    子女追思亡者或者家族維繫情感餐敘，自發性產生的費用，
    並非處理遺產衍生的必要費用，故予剔除。檢核其餘支用明
    細，則未逾越一般社會禮俗，並據證人即原告之妻蔡貴會證
    述：「支用明細是我制作的，廠商只有給我估價單，雖然沒
    有發票，但確實有支出這些錢」（見卷第276 頁），自可信
    原告有墊付金錢花費之事實。是故，剔除上開項目，並扣除
    原告自認領到的喪葬補助各15萬3,000 元以及從許周金雀的
    農會存款帳戶支領的5 萬元，可認原告為許順景花費17萬1,
    130 元，為許周金雀花費16萬7,000 元，兩人合計花費33萬
    8,130 元，可由遺產支付，故相抵原告應歸還遺產1 萬1,60
    8 元，遺產即應支付原告32萬6,522 元。
八、再按公同共有物分割之方法，除法律另有規定外，準用關於
    共有物分割之規定；分割之方法不能協議決定，或於協議決
    定後因消滅時效完成經共有人拒絕履行者，法院得因任何共
    有人之請求，命為下列之分配：以原物分配於各共有人。
    但各共有人均受原物之分配顯有困難者，得將原物分配於部
    分共有人。原物分配顯有困難時，得變賣共有物，以價金
    分配於各共有人；或以原物之一部分分配於各共有人，他部
    分變賣，以價金分配於各共有人，民法第830 條第2 項、第
    824 條第2 項設有明文。又公同共有遺產分割自由之原則下
    ，民法第1164條規定，繼承人得隨時請求分割遺產，該條所
    稱之「得隨時請求分割」，依同法第829 條及第830 條第1
    項規定觀之，自應解為包含請求終止公同共有關係在內，俾
    繼承人之公同共有關係歸於消滅而成為分別共有，始不致與
    同法第829 條所定之旨趣相左，庶不失繼承人得隨時請求分
    割遺產之立法本旨。是以，終止遺產之公同共有關係，應以
    分割方式為之，將遺產之公同共有關係終止，改為分別共有
    關係，性質上屬於分割遺產之方法（最高法院82年度台上字
    第748 號、85年度台上字第1873號、93年度台上字第2609號
    判決意旨參見）。承前所述，遺產應支付原告32萬6,522 元
    ，爰將如附表所示之存款先分配原告32萬6,522 元，餘再由
    兩造按應繼分比例分配。此外，原告主張按應繼分比例將不
    動產分割為分別共有，金飾則以變賣方式分割，為到場被告
    所同意，其餘被告則經合法通知，既未於言詞辯論期日到場
    ，亦未提出書狀為任何爭執，應認其等無意見。則以遺產之
    公同共有關係終止，改為分別共有關係，性質上亦屬於分割
    遺產之方法，將兩造因繼承而成立不動產之公同共有關係，
    按應繼分比例分割為分別共有，並將金飾變賣分割，不僅能
    將公同共有關係終止，且符合公平原則，並能兼顧繼承人之
    意願，並無不當，因認原告主張之分割方法，尚屬適當。
九、綜上所述，原告本於遺產分割請求權，求為裁判分割，於法
    有據，本院審酌原告主張之分割方法，尚屬公允適當，已如
    前述，據此判決如主文第1 項所示。
十、訴訟費用負擔之依據：家事事件法第51條，民事訴訟法第80
    條之1。
中    華    民    國   111    年    2     月    8     日
                       家事法庭   法  官  陳威宏
以上正本係照原本作成。
如對本判決上訴，須於判決送達後20日之不變期間內，向本院提
出上訴狀。
中    華    民    國   111    年    2     月    8     日
                                  書記官  鄭珮瑩
 
 附表：被繼承人許順景、許周金雀之遺產
┌──┬─────────┬──────┬──────┬────────┐
│編號│財   產   項   目 │ 面積或價值 │權 利 範 圍 │ 分  割  方  法 │
│    │                  │            │（公同共有）│                │
├──┼─────────┼──────┼──────┼────────┤
│ 1  │屏東縣南州鄉七塊段│11,865.78㎡ │746/15000   │按許明雄、許明勇│
│    │384地號土地       │            │            │、許淑貞應繼分比│
│    │                  │            │            │例各1/4 ，許家祥│
│    │                  │            │            │、許佳華應繼分比│
│    │                  │            │            │例各1/8 分別共有│
│    │                  │            │            │。              │
├──┼─────────┼──────┼──────┼────────┤
│ 2  │屏東縣南州鄉七塊段│7.42㎡      │746/15000   │同          上。│
│    │385地號土地       │            │            │                │
├──┼─────────┼──────┼──────┼────────┤
│ 3  │屏東縣南州鄉萬華段│3,792.34㎡  │251/782     │同          上。│
│    │1354地號土地      │            │            │                │
├──┼─────────┼──────┼──────┼────────┤
│ 4  │屏東縣南州鄉南糖段│66.77㎡     │2/30        │同          上。│
│    │1231地號土地      │            │            │                │
├──┼─────────┼──────┼──────┼────────┤
│ 5  │屏東縣南州鄉南糖段│508.72㎡    │2/10        │同          上。│
│    │1232地號土地      │            │            │                │
├──┼─────────┼──────┼──────┼────────┤
│ 6  │屏東縣南州鄉南糖段│46.36㎡     │2/30        │同          上。│
│    │1235地號土地      │            │            │                │
├──┼─────────┼──────┼──────┼────────┤
│ 7  │屏東縣南州鄉溪洲村│未保存登記建│全部        │同          上。│
│    │三民路1 巷8 號房屋│物          │            │                │
├──┼─────────┼──────┼──────┼────────┤
│ 8  │許順景的南州農會存│297元       │本金及利息  │分配許明雄取得。│
│    │款。              │            │            │                │
├──┼─────────┼──────┼──────┼────────┤
│ 9  │許周金雀的南州農會│49,421 元   │本金及利息  │分配許明雄取得。│
│    │存款。            │            │            │                │
├──┼─────────┼──────┼──────┼────────┤
│ 10 │許周金雀的郵局定存│125萬元     │本金及利息  │先分配許明雄26萬│
│    │存款。            │            │            │87元；餘款再由許│
│    │                  │            │            │明雄、許明勇、許│
│    │                  │            │            │淑貞各分配1/4 ，│
│    │                  │            │            │許家祥、許佳華各│
│    │                  │            │            │分配1/8 。      │
├──┼─────────┼──────┼──────┼────────┤
│ 11 │許周金雀的郵局活存│1萬6,717 元 │本金及利息  │分配許明雄取得。│
│    │存款。            │            │            │                │
├──┼─────────┼──────┼──────┼────────┤
│ 12 │新纖（證券）      │43股        │全部        │按許明雄、許明勇│
│    │                  │            │            │、許淑貞各分配1/│
│    │                  │            │            │4 ，許家祥、許佳│
│    │                  │            │            │華各分配1/8 。  │
├──┼─────────┼──────┼──────┼────────┤
│ 13 │誠洲（證券）      │1,300股     │全部        │同          上。│
├──┼─────────┼──────┼──────┼────────┤
│ 14 │許周金雀的2 條項鍊│時價        │全部        │變價分割，所得價│
│    │、1 條手鍊、2 個戒│            │            │金按許明雄、許明│
│    │指、1 個鑽戒。    │            │            │勇、許淑貞各1/4 │
│    │                  │            │            │，許家祥、許佳華│
│    │                  │            │            │各1/8 分配。    │
└──┴─────────┴──────┴──────┴────────┘